【裁判字號】    96,訴,2121
【裁判日期】    970109
【裁判案由】    分配表異議之訴
【裁判全文】
臺灣臺中地方法院民事判決  96年度訴字第2121號
原      告  彰化商業銀行股份有限公司
法定代理人  甲○○
訴訟代理人  戊○○
被      告  臺灣金聯資產管理股份有限公司
法定代理人  丙○○
訴訟代理人  乙○○
訴訟代理人  丁○○
上列當事人間分配表異議之訴事件，經本院於民國96年12月19日
言詞辯論終結，判決如下：
    主    文
本院九十五年度執寅字第三八五九八號強制執行事件，就債務人
聚德塑膠股份有限公司所有，坐落台中縣梧棲鎮○○段一六一二
、一六一三、一六一四地號土地上之九七○建號建物，拍賣所得
價金新台幣肆佰拾參萬元，不准被告列為分配表中之優先債權人
優先受償。
訴訟費用新台幣肆萬壹仟捌佰捌拾柒元由被告負擔。
    事實及理由
壹、原告訴之聲明：如主文所示。
貳、事實摘要：
一、原告起訴主張：鈞院95年度執寅字第38598號強制執行事件
    ，原定於民國96年7月26日下午3時30分實行分配，惟原告對
    於上開強制執行事件鈞院96年7月11日制作之分配表，業已
    於同年月20日具狀聲明異議，認被告就訴外人聚德塑膠股份
    有限公司（下稱聚德公司）所有，坐落台中縣梧棲鎮○○段
    第1612、1613、1614地號土地上，未經保存登記之台中縣梧
    棲鎮○○段第970建號建物（下稱系爭建物），既未登記為
    抵押權人，且該建物亦非屬坐落同上土地上之第191建號建
    物（與上開3筆土地於85年間共同設定抵押權予訴外人合作
    金庫商業銀行股份有限公司，嗣由被告受讓抵押權及其擔保
    之債權）之附屬物或從物，是被告對於系爭建物拍賣所得金
    額新台幣（下同）4,130,000元，並無優先受償權，應與該
    案所有併案執行債權人按債權比例受分配。被告不同意原告
    之異議，原告乃依強制執行法第41條第3項提起本件分配表
    異議之訴。
二、被告則以：系爭建物不具構造上及使用上之獨立性，係於抵
    押權設定時即已存在之建物，惟因未經保存登記，故未列為
    共同抵押物予以登記，但依法應為抵押權效力所及，是鈞院
    將被告列為優先權人優先受分配，並無不當等語置辯，並聲
    明：請求駁回原告之訴。
參、本件關鍵爭點：
    坐落台中縣梧棲民權段第1612、1613、1614地號土地上，未
    經保存登記之台中縣梧棲鎮○○段第970建號建物，拍定金
    額4,130,000元，被告是否有權優先受償？
肆、得心證之理由：
一、按不動產物權，依法律行為而取得、設定喪失及變更者，非
    經登記不生效力。民法第758條定有明文。次按抵押權之效
    力，及於抵押物之從物與從權利。民法第862條第1項固亦有
    明文。
二、本件被告主張系爭建物於抵押權設定時即已存在，為抵押權
    效力所及，無非以訴外人合庫銀行函覆本院之放款批覆書審
    查意見第三點載有「繳未辦保存切結書」及訴外人聚德公司
    於85年9月30日即出具切結書予合庫銀行，可見系爭建物於
    設定抵押權時即已存在，為其主要論據。
三、惟查，本件訴外人聚德公司，係以上開3筆土地及其上之191
    建號建物，設定抵押權予訴外人合作金庫商業銀行股份有限
    公司（下稱合庫銀行），此觀原告提出之191建號建物登記
    謄本他項權利部之記載甚明。此由被告提出合庫銀行之授信
    批覆書後附之不動產調查表上之記載建物樓層、面積與上開
    191建號建物登記謄本記載互核完全相符一節即明。系爭建
    物果如被告所稱於85年間設定抵押權時即已存在，合庫銀行
    就此總額高達1億元之貸款，豈有草率到未在查核債務人提
    供作為擔保品之不動產調查表上詳加記載此一未經登記建物
    之狀況（如樓層、面積、預估之市場價值）之理？次查，依
    台中縣稅捐稽徵處沙鹿分處函覆本院之房屋稅籍記錄表，其
    上明載系爭建物係在92年依據清水地政事務所查報始列入課
    稅建物（台中縣梧棲鎮○○○街133號，即第191建號建物）
    稅籍記錄表中，由此可知，系爭建物於85年間尚未存在。況
    依房屋稅條例第12條規定，房屋稅每年徵收一次，其開徵日
    由省（市）政府定之。新建、增建或改建房屋於當期建造完
    成者，均須按月比例計課，未滿一個月者不計。如系爭建物
    於85年間即存在，稅捐主管機關豈能至92年始就系爭建物核
    課房屋稅，而於85年至91年間坐令訴外人聚德公司公然逃漏
    房屋稅長達6年之理？從而，自難僅憑被告上開論據即認系
    爭建物於抵押權設定登記時即已存在，而為抵押權效力所及
    。
四、復按當事人主張有利於己之事實者，就其事實有舉證之責任
    。民事訴訟法第277條本文定有明文。被告主張系爭建物於
    設定抵押權登記時即已存在，自應由被告負舉證責任，經本
    院曉諭被告就上開事實舉證，被告自承無法證明，從而，被
    告此一抗辯自難憑採。
五、末查，縱認系爭建物係在抵押權設定登記後始增建，且係原
    抵押物（191建號建物）之附屬物或從物，依目前實務上通
    說，不動產抵押權之效力不及於抵押權設定後抵押人始取得
    之從物及附屬物（參臺灣高等法院暨所屬法院92年法律座談
    會民事類提案第11號結論、最高法院53年8月28日民刑庭總
    會決議），是亦不應就系爭建物拍賣所得，將被告列為優先
    權人優先受分配。
六、綜上所述，原告主張本院95年度執寅字第38598號強制執行
    事件，不應就系爭建物拍賣所得金額4130,000元，將被告列
    為分配表之優先權人優先受分配，於法有據，應予准許，爰
    判決如主文第1項所示。
七、至於，此部分拍賣所得金額應如何分配，自應由本院民事執
    行處依本判決意旨修正分配表時，視依法參與分配之債權人
    及其債權性質定之，併此敘明。
伍、結論：本件原告之訴為有理由，依民事訴訟法第78條，判決
    如主文。
中    華    民    國    97    年    1    月      9     日
                  民事第三庭    法  官   曹宗鼎
上正本係照原本作成
如對本判決上訴，須於判決送達後20日內向本院提出上訴狀
中    華    民    國    97    年    1    月      9     日
                                書記官


司法院資訊處製作；財團法人民間司法改革基金會備份。
